【裁判字號】    98,訴,378
【裁判日期】    990202
【裁判案由】    請求侵權行為損害賠償
【裁判全文】
臺灣屏東地方法院民事判決               98年度訴字第378號
原      告  戊○○○
            甲○○
            丙○○
            丁○○
            乙○○
共      同
訴訟代理人  郭憲文律師
被      告  己○○
訴訟代理人  湯瑞科律師
上列當事人間因請求侵權行為損害賠償事件，由刑事庭移送前來
，本院於中華民國99年1 月19日言詞辯論終結，判決如下：
    主  文
被告應給付原告戊○○○新臺幣柒拾伍萬元，原告甲○○新臺幣
捌拾伍萬元，原告丙○○新臺幣伍拾伍萬元，原告丁○○新臺幣
伍拾伍萬元，原告乙○○新臺幣玖拾萬伍仟元，及均自民國九十
八年六月四日起至清償日止按週年利率百分之五計算之利息。
原告其餘之訴駁回。
訴訟費用由被告負擔五分之三，餘由原告負擔。
本判決第一項於原告戊○○○以新臺幣貳拾伍萬元，原告甲○○
以新臺幣貳拾捌萬仟元，原告丙○○以新臺幣壹拾捌萬仟元
，原告丁○○以新臺幣壹拾捌萬仟元，原告乙○○以新臺幣
拾萬壹仟元分別為被告供擔保後，各得假執行。但被告依次以新
臺幣柒拾伍萬元、新臺幣捌拾伍萬元、新臺幣伍拾伍萬元、新臺
幣伍拾伍萬元、新臺幣玖拾萬伍仟元為原告戊○○○、甲○○、
丙○○、丁○○、乙○○預供擔保，各得免為假執行。
原告其餘假執行之聲請駁回。
    事  實  及  理  由
甲、程序部分
    按訴狀送達後，原告不得將原訴變更或追加他訴，但擴張或
    減縮應受判決事項之聲明者，不在此限，民事訴訟法第255
    條第1 項第3 款定有明文。本件原告乙○○以刑事附帶民事
    訴訟起訴狀聲明請求被告給付新臺幣（下同）160 萬元及自
    起訴狀繕本送達翌日起至清償日止按週年利率百分之五計算
    之利息；嗣於民國99年1 月19日言詞辯論期日，將該項聲明
    之本金部分減縮為1,355,000 元（即原請求殯葬費60萬元減
    縮為355,000 元），核無不合，自應准許，合先敘明。
乙、實體部分
一、原告主張：被告於98年2 月6 日晚上10時許在屏東縣屏東市
    ○○路上之嘉陞汽車保養場與鵝肉攤飲酒後，駕駛其所有之
    YZ-9431 號自小客車上路，欲前往情爽汽車旅館休息。於同
    日時20分許，沿機場北路（機場外環道路）由東向西行駛，
    行至該路段與大同路交岔路口之際，本應注意車前狀況，而
    依當時天候晴、夜間有照明、路面乾無缺陷、無障礙物且視
    距良好，並無不能注意之情事，竟疏未注意，因低頭撿拾掉
    落之香菸，致未及時發現在其前方騎乘WLL-752 號輕型機車
    之被害人廖新照，待其發現後已閃煞不及，直接自後方撞擊
    騎乘上開機車之被害人，致被害人當場人車倒地，受有頭部
    外傷、心因性休克與腹部出血等傷害，經送醫急救後，仍於
    翌日凌晨1 時19時許傷重不治死亡。原告戊○○○為被害人
    之配偶，乙○○、甲○○、丙○○、丁○○等均為被害人之
    子女，除甲○○在監尚未請領之30萬元外，餘之原告均已請
    領強制汽車責任保險給付，合計120 萬元。乙○○就被害人
    之死亡支出必要之殯葬費355,000 元。被害人對戊○○○負
    扶養義務，依95年我國南部女性零歲平均餘命為80.25 歲，
    依霍夫曼計算公式之請求為77,000（所得稅扶養寬減額）×
    13.6161 （係數）=1,048,439元，而被害人負擔五分之一為
    209,687 元，茲請求20萬元。戊○○○為家庭主婦，不識字
    ，無收入，無財產；乙○○任職貿易公司業務組長，高職畢
    業，年收入36萬元，無財產；甲○○無業，無收入，無財產
    ；丙○○任職百貨公司銷售員，高職畢業，年收入20萬元，
    無財產；丁○○任職科技公司國外業務處課長，大學畢業，
    年收入36萬元，無財產；被害人中鋼公司退休，高職畢業，
    年收入120 萬元，擁有屏東縣屏東市○○路217 巷3 弄24號
    房屋土地；被害人頃從中鋼公司退休，正可與原告和樂相處
    而不必忙於工作之時，頓遭累犯酒後駕駛又無照駕駛之被告
    自後追撞死亡，且被告肇事逃逸置被害人於不顧，又試圖湮
    滅證據，肇禍後迄未至原告家門一步，或有任何慰問、道歉
    之舉，其冷血之態度實令人髮指，而原告無端突失配偶及父
    親，所受之痛苦有如晴天霹靂，明明好端端出門，而因被告
    之酒後駕駛追撞遭橫禍死亡，原告所受精神上之痛苦至深，
    實非筆墨可以形容，縱再多之金錢亦難彌補，則原告每人各
    請求100 萬元之慰撫金，應為適當，爰依民法關於侵權行為
    之法律關係，提起本件訴訟等語。並聲明：(一)被告應給付戊○○○120 萬元，甲○○、丙○○、丁○○各100 萬元，乙○○1,355,000 元，及均自起訴狀繕本送達翌日起至清償日
    止按週年利率百分之五計算之利息；(二)願供擔保，請准宣告
    假執行。
二、被告則以：原告所主張之侵權行為，被告並不爭執。而乙○○支出必要之殯葬費355,000 元、戊○○○請求賠償扶養費
    20萬元部分，被告亦不為爭執。惟原告各自請求慰撫金100
    萬元，合計達500 萬元，實屬過高；被告現年43歲（55年次
    ），未婚，無子女，上有70歲年老父（28年次）及老母（28
    年次），目前均賦閒在家養老，並無工作能力，原有一弟，
    不幸於十餘年前因車禍去世，故目前被告家中有工作能力者
    僅餘被告一人，而被告為屏東高工汽車科畢業，原從事汽車
    引擎之修護技工，而於馬自達汽車之屏東經銷商右達汽車修
    護廠內擔任維修技工，但因業績不佳而於去年離職（該經銷
    商亦已收廠），故被告目前尚無固定之工作，收入則有賴不
    定時受僱於民間汽車修車廠內擔任技工而來，但僅能以實際
    工作日計薪，日薪約1 千元，目前之月薪難以超過2 萬元，
    而被告目前全無存款，亦無土地或房屋等不動產，唯一僅有
    之財產為1996年出廠之1600cc喜美汽車作為代步工具，依其
    97年度所申報綜合所得稅申報資料所載，其96年度之全年所
    得僅178,405 元，且被告目前仍積欠借款國泰世華銀行東高
    雄分行本金債權（下同）389,000 元、匯豐銀行鳳山分行
    76,000元、永豐商業銀行延平分行454,000 元、台新銀行苓
    雅分行計514,000 元、中國信託商業銀行敦北分行425,000
    元、中國信託商業銀行永吉分行114,000 元，另尚積欠卡債
    台北富邦銀行199,519 元、遠東銀行189,294 元、國泰世華
    銀行146,568 元、兆豐國際商銀160,222 元等債務，合計共
    積欠2,667,603 元，有財團法人金融聯合徵信中心之報表資
    料可稽，上開債務尚未計入利息，故如連同利息合計，已欠
    債高達近400 萬元之譜，故斟酌兩造之身分、地位、職業、
    財產狀況及其他情事以觀，應以原告每人各請求50萬元為適
    當。又，被害人究竟有無機車駕駛執照？關係被害人得否於
    馬路騎乘機車；且如駕駛人未取得駕駛執照，其不論駕駛技
    術或對交通規則之認識，顯均尚有未足；再法律要求取得駕
    駛執照者始能上路駕車，應屬一種保護他人之法律，故如未
    取得駕駛執照即騎車上路者，其行為應屬違反保護他人之法
    律，除原告能證明被害人確無過失者外，自應推定其行為係
    屬有過失，果爾，被告自得抗辯被害人與有過失，而得依法
    減輕賠償責任。再者，原告依法得請領強制汽車責任險之保
    險給付150 萬元（原告每人應可得30萬元），且依強制汽車
    責任保險法第32條所定，該保險給付視為被保險人損害賠償
    金額之一部分，被保險人得於受賠償請求時扣除之，如已給
    付，亦請依法為扣除等語資為抗辯。並聲明：(一)駁回原告之
    訴及假執行之聲請；(二)如受不利判決，願供擔保請准免為假
    執行之宣告。
三、兩造不爭執之事實：
    (一)被告確有如原告所主張之侵權行為。
    (二)乙○○為被害人支出必要之殯葬費355,000元。
    (三)戊○○○得請求被告賠償扶養費20萬元。
    (四)除甲○○外，餘之原告均已請領強制汽車責任保險給付各
      30萬元。
    (五)兩造暨被害人之身分、地位及經濟狀況，各如兩造所述。
四、得心證之理由：
    本件兩造所爭執之處，應在於：(一)慰撫金之合理數額？(二)若
    被害人無駕駛執照，是否與有過失？茲分別說明如下：
    (一)按法院對於慰撫金之量定，應斟酌該加害人，並被害人暨
      其父、母、子、女及配偶之身分、地位、經濟狀況與加害
      程度及其他各種情況等關係以定之（最高法院97年度台上
      字第400 號裁判要旨參照）。本件依原告陳述，戊○○○
      為家庭主婦，不識字，無收入，無財產；乙○○任職貿易
      公司業務組長，高職畢業，年收入36萬元，無財產；甲○○無業，無收入，無財產；丙○○任職百貨公司銷售員，
      高職畢業，年收入20萬元，無財產；丁○○任職科技公司
      國外業務處課長，大學畢業，年收入36萬元，無財產；被
      害人甫從中鋼公司退休，高職畢業，年收入120 萬元，擁
      有屏東縣屏東市○○路217 巷3 弄24號房屋土地等情，為
      被告所不爭執。依被告陳述，其現年43歲（55年次），未
      婚，無子女，上有70歲年老父（28年次）及老母（28年次
      ），目前均賦閒在家養老，並無工作能力，原有一弟，不
      幸於十餘年前因車禍去世，故目前被告家中有工作能力者
      僅餘被告一人，而被告為屏東高工汽車科畢業，原從事汽
      車引擎之修護技工，而於馬自達汽車之屏東經銷商右達汽
      車修護廠內擔任維修技工，但因業績不佳而於去年離職（
      該經銷商亦已收廠），故被告目前尚無固定之工作，收入
      則有賴不定時受僱於民間汽車修車廠內擔任技工而來，但
      僅能以實際工作日計薪，日薪約1 千元，目前之月薪難以
      超過2 萬元，而被告目前全無存款，亦無土地或房屋等不
      動產，唯一僅有之財產為1996年出廠之1600cc喜美汽車作
      為代步工具，依其97年度所申報綜合所得稅申報資料所載
      ，其96年度之全年所得僅178,405 元，且被告目前仍積欠
      借款國泰世華銀行東高雄分行本金債權（下同）389,000
      元、匯豐銀行鳳山分行76,000元、永豐商業銀行延平分行
      454,000 元、台新銀行苓雅分行計514,000 元、中國信託
      商業銀行敦北分行425,000 元、中國信託商業銀行永吉分
      行114,000 元，另尚積欠卡債台北富邦銀行199,519 元、
      遠東銀行189,294 元、國泰世華銀行146,568 元、兆豐國
      際商銀160,222 元等債務，合計共積欠2,667,603 元，有
      財團法人金融聯合徵信中心之報表資料可稽，上開債務尚
      未計入利息，故如連同利息合計，已欠債高達近400 萬元
      之譜等情，為原告所不爭執。並有本院依職權調查兩造之
      稅務電子閘門財產所得調件明細表各1 件附卷可稽（見本
      院卷第36～62頁），出入不大，可知其等之身分、地位及
      經濟狀況。此外，被告前有3 次酒後駕車、1 次肇事逃逸
      之前科紀錄，有臺灣高等法院被告前案紀錄表在卷可查（
      見本院卷第73頁），素行不佳，且其駕駛執照並早於92年
      1 月20日即遭吊銷，竟仍藐視公共安全，於酒後無照駕車
      上路，繼而肇事致被害人死亡，復於肇事後逃逸，意圖脫
      免刑責等情，為臺灣高等法院高雄分院98年度交上訴字第
      63號判決所認定（見本院卷第75～76頁），可見本件被告
      加害程度非淺，及其他各種情況等關係，是認原告每人得
      請求之慰撫金應以85萬元為適當。
    (二)另按民法第217 條第1 項所謂被害人與有過失，須被害人
      之行為助成損害之發生或擴大，就結果之發生為共同原因
      之一，行為與結果有相當因果關係，始足當之。倘被害人
      之行為與結果之發生並無相當因果關係，尚不能僅以其有
      過失，即認有過失相抵原則之適用（最高法院92年度台上
      字第431 號裁判要旨參照）。本件被告自認「因低頭撿拾
      掉落之香菸，致未及時發現在其前方騎乘WLL-752 號輕型
      機車之被害人廖新照，待其發現後已閃煞不及，直接自後
      方撞擊騎乘上開機車之被害人」之事實，核與本院依職權
      審閱屏東縣政府警察局鑑識科刑案現場勘察報告（見相驗
      卷第50頁以下）及更多採證照片（見偵卷第41頁以下）所
      示之跡證相符，可見被害人騎乘機車遭被告駕駛小客車自
      後追撞，係屬猝不及防，無從避免，被害人縱具備純熟之
      駕駛技術而領有駕照，仍不足以防止損害之發生，故縱無
      駕照雖違反道路交通管理處罰條例相關規定，惟屬行政罰
      罰責與本車禍應無因果關係。故被告所辯被害人若無駕照
      騎車即與有過失一節，尚不足採。
五、依強制汽車責任保險法第32條所定，該保險給付視為被保險
    人損害賠償金額之一部分，被保險人得於受賠償請求時扣除
    之。因此本件被告請求扣除原告已請領之強制汽車責任保險
    給付，核無不合。綜上所述，原告可請求被告給付之金額，
    分別如下：
    (一)原告戊○○○部分：得請求賠償扶養費20萬元、慰撫金85
      萬元，扣除強制汽車責任保險給付30萬元，被告尚應給付
      75萬元（計算式：20+85-30=75【萬】）。
    (二)原告甲○○部分：得請求賠償慰撫金85萬元，被告尚應給
      付85萬元。
    (三)原告丙○○部分：得請求賠償慰撫金85萬元，扣除強制汽
      車責任保險給付30萬元，被告尚應給付55萬元（計算式：
      85-30=55【萬】）。
    (四)原告丁○○部分：得請求賠償慰撫金85萬元，扣除強制汽
      車責任保險給付30萬元，被告尚應給付55萬元（計算式：
      85-30=55【萬】）。
    (五)原告乙○○部分：得請求賠償殯葬費355,000 元、慰撫金
      85萬元，扣除強制汽車責任保險給付30萬元，被告尚應給
      付905,000元（計算式：35.5+85-30=90.5【萬】）。
六、按給付無確定期限者，債務人於債權人得請求給付時，經其
    催告而未為給付，自受催告時負遲延責任。其經債權人起訴
    而送達訴狀或依督促程序送達支付命令，或為其他相類之行
    為，與催告有同一之效力；又遲延之債務以支付金錢為標的
    者，債權人得請求依法定利率計算之遲延利息；而應付利息
    之債務，其利率未經約定，亦無法律可據者，週年利率為百
    分之五，民法第229 條第2 項、第233 條第1 項及第203 條
    分別定有明文。從而，原告依侵權行為之法律關係，在請求
    被告給付戊○○○75萬元，甲○○85萬元，丙○○55萬元，
    丁○○55萬元，乙○○905,000 元，及均自起訴狀繕本送達
    翌日即98年6 月4 日起至清償日止按週年利率百分之五計算
    之利息之範圍內，為有理由，應予准許，逾此數額之請求，
    即無理由，應予駁回。
七、本件原告勝訴部分，兩造分別陳明願供擔保請准宣告假執行
    或免為假執行，核無不合，爰分別酌定相當之擔保金額，予
    以准許。至原告敗訴部分，其假執行之聲請失所附麗，應予
    駁回。
八、至兩造其餘之攻擊或防禦方法及未經援用之證據，經本院斟
    酌後，認為均對本判決結果不生影響，自無逐一詳予論駁之
    必要，併此敘明。
九、訴訟費用負擔之依據：民事訴訟法第79條、第85條第1 項前
    段。
中    華    民    國    99    年    2     月    2     日
                  民事第二庭    法  官  蔡嘉裕
正本係照原本作成。
如不服本判決，應於收受送達後20日內，向本院提出上訴狀（須
按他造當事人之人數附繕本）。
中    華    民    國    99    年    2     月    2     日
                                書記官  蘇小雅

司法院資訊處製作；財團法人民間司法改革基金會備份。
